【裁判字號】    91,易緝,179
【裁判日期】    920623
【裁判案由】    詐欺
【裁判全文】
zO灣桃園地方法院刑事判決                        九十一年度易緝字第一七九號
    公  訴  人  臺灣桃園地方法院檢察署檢察官
    被      告  辛○○
    選任辯護人  廖年盛律師
右列被告因詐欺案件，經檢察官提起公訴（八十八年度偵字第一三七二九號），本院
判決如左：
    主      文
辛○○無罪。
    理      由
一、公訴意旨略以：緣甲○○於民國（下同）八十六年一月間，以乙○○名義向「寶
    皇建設股份有限公司」（下稱寶皇建設公司）購買房地，並支付部分價金新臺幣
    （下同）一百九十萬元。詎寶皇建設未依約交屋，甲○○乃就寶皇建設所有，為
    辛○○所預購，坐落桃園縣龜山鄉○○村○○○路十二號一樓房地聲請假扣押。
    辛○○不甘受損，竟意圖得財產上不法之利益，於八十八年七月廿九日，赴台北
    縣林口鄉○○路四一二巷廿七號二樓甲○○住處，向甲○○佯稱：如甲○○撤銷
    前開房地之假扣押，其願意代寶皇建設負責人丙○○償還甲○○一百九十萬元之
    購屋款及十萬元之賠償金云云，並於翌（卅）日支付甲○○一百萬元以資取信，
    復稱：餘款一百萬元將於撤封後給付云云。甲○○、乙○○不疑有詐，即依約撤
    銷前開房地之假扣押。詎辛○○於同年八月廿一日辦妥上開房地之過戶手續後（
    所有權人登記為辛○○之妹庚○○），竟拒絕給付餘款，甲○○、乙○○始知受
    騙，因認被告辛○○涉犯刑法第三百三十九條第二項之詐欺得利罪嫌云云。
二、按犯罪事實應依證據認定之，無證據不得推定其犯罪事實。不能證明被告犯罪者
    ，應諭知無罪之判決。且按認定不利於被告之事實，須依積極證據，茍積極證據
    不足為不利於被告事實之認定時，即應為有利於被告之認定，更不必有何有利之
    證據，故證據是否真實尚欠明顯，自難以擬制推測之方法，為其判斷之基礎。刑
    事訴訟法第一百五十四條、第三百零一條第一項及最高法院三十年上字第八一六
    號分別定有明文及著有判例；次按刑法第三百三十九條第一項詐欺罪之成立，須
    行為人主觀上出自為自己或第三人不法所有之意圖，及客觀上施用詐術使人將本
    人或第三人之物交付為其構成要件。而所謂以詐術使人交付財物，必須被詐欺人
    因其詐術而陷於錯誤，若其所用方法，不能認為詐術，亦不致使人陷於錯誤即與
    該罪之要件有間。又依積極證據足可證明行為人主觀上確有不法所有之意圖時，
    固得以刑法第三百三十九條之詐欺罪相繩，惟行為人施詐時之意圖尚有存疑，且
    依調查證據之結果，復不足以認定行為人自始具有上述主觀犯罪構成要件，即不
    得遽以該罪論擬。至於民事債務當事人間未依債務本旨履行給付之情形，若非出
    於自始無意給付之詐欺行徑時，自不該當刑法第三百三十九第一項詐欺罪之構成
    要件。而刑事被告依法不負自證無罪之義務，故別無積極證據之情形下，自難以
    被告單純債務不履行狀態，推定被告自始即有不法所有之意圖而施行詐術。
三、本件公訴人認被告涉犯前開詐欺得利罪嫌云云，無非係以告訴人甲○○、乙○○
    指訴歷歷，及證人丙○○及於被告洽談撤封事宜在場之證人己○○證述屬實，並
    有和解書、建物謄本在卷足佐。被告為取得預購房地之所有權，而聲稱將為丙○○代償款項，足見其明知丙○○已無資力，惟事後竟藉詞丙○○未能提供擔保而
    推諉給付，而推認被告具有不法利益故意，為渠主要之論罪依據。訊據被告辛○○固坦認曾應允借予寶皇建設股份有限公司實際負責人丙○○二百萬元，惟堅決
    否認有何詐欺犯行，辯稱：伊未參與和解，和解書之內容伊不知情，丙○○曾答
    應很快就會還他錢，但一直未提供擔保，所以伊不願支付剩餘之一百萬元云云。
四、經查：
（一）緣本件被告辛○○介紹訴外人戊○○於八十四年十月十九日向寶皇建設公司預
      購坐落桃園縣龜山鄉○○村○○○路十二號一樓房地（基地：桃園縣龜山鄉○○段四四三地號），土地價款為七百二十八萬元，房屋價款為三百十二萬元，
      共計一千零四十萬元，於八十六年四月間已付清全部價金，尚未辦理過戶登記
      。又告訴人甲○○於八十六年一月十七日，以乙○○名義向寶皇建設公司購買
      坐落桃園縣龜山鄉○○村○○○路十巷三號二樓房地，總價金二百萬元，並支
      付部分價金一百九十萬元。詎寶皇建設未依約交屋，亦拒還價金，並於八十六
      年四月九日將該房地移轉登記於丁○○名下，甲○○乃於八十六年五月二日就
      丁○○名下所有，為戊○○所預購之前開復興二路十二號一樓房地聲請為假扣
      押登記，此有被告提出之土地預定買賣契約書、房屋預定買賣契約書、契約附
      件之付款明細資料各一份、收據、切結書、系爭建號一六三○號之建築改良物
      登記簿各一份在卷可稽，並經證人丙○○證稱：該坐落桃園縣龜山鄉○○村○○○路十二號一樓房地，係戊○○所預購，於告訴人查封前開地前一、二個月
      ，戊○○已付清全部價金（見本院八十九年度易字第七○三號卷第九十二頁）
      等語。是告訴人指稱系爭坐落桃園縣龜山鄉○○村○○○路十二號一樓房地係
      被告辛○○所購，被告持購買該房地之契約，向其施詐云云，顯與前開契約書
      記載不相符合，此部分指述，尚不可採。
（二）次查，因寶皇建設公司實際負責人丙○○週轉困難無力履約，遂與告訴人甲○○、被告等人洽談，由丙○○個人開立同額本票向被告辛○○貸款二百萬元，
      用以解除寶皇建設公司與乙○○間之買賣契約；丙○○個人並於八十六年七月
      二十九日，與被告簽立一份協議書，其內容為「乙方（指辛○○）仁紹庚○○
      購買甲方（指丙○○）所有龜山鄉○○○路十二號一樓房屋壹棟，甲方未交屋
      前被乙○○查封在案，因此無法過戶交屋，甲方商請乙方借款一百萬元正，解
      決甲方與乙○○間債務，並撤封，以便辦理過戶交屋給庚○○，言明一個月內
      償還。甲方與乙○○之間同樣是房屋買賣關係，甲方因故無法交屋，經雙方同
      意解約，甲方應給乙○○二百萬元正，乙○○撤封時，甲方先交付一百萬元正
      （另一百萬元正）待庚○○過戶完成，甲方再付一百萬元正給乙○○。乙○○
      嗣後若有向乙方請求，甲方一概負責。」，此有被告所提之協議書一份、丙○○所簽票面金額為二百萬元之本票影本一紙在卷可稽，並經證人丙○○分別於
      偵查及審理中證述明確，並證稱借款時，有說復興二路十二號二樓房要給被告
      擔保等語（見本院卷第九十四頁），核與被告於八十八年十月十二日偵查中供
      稱：當時有答應借給丙○○二百萬元，因丙○○原來有答應要過戶一間房子給
      我，但後來沒有提供擔保，所以不敢再將另外一百萬元交給丙○○等語（見偵
      查卷第二十二頁）相符，是此部分之事實堪予採信。又被告辛○○曾於九十年
      七月二十九日有至告訴人甲○○其臺北縣林口鄉○○路四一二巷二七號二樓住
      處，與告訴人洽談，當時被告與告訴人均同意，於被告辛○○給付一百萬元予
      告訴人後，告訴人即同意撤銷假扣押，被告並要求告訴人於翌日至寶皇建設公
      司和解，被告辛○○並依告訴人同意之條件，於八十六年七月二十九日自戊○○之兄鄭義恒之銀行帳戶轉帳支出一百萬元兌換成同額支票（華僑商業銀行、
      票號0000000號、發票日：八十六年七月二十九日、發票行庫代號：0
      00000000號、帳號○一七○四號）乙紙。於第二天即同年七月三十日
      ，在寶皇建設公司之龜山鄉○○○路二三九號一樓簽下和解書，和解書之內容
      為「因甲方（即乙○○）前向乙方（寶皇建設公司、丁○○）購買於龜山鄉○○段四四三、四四四之二地號，地上房屋壹戶即龜山鄉○○村○○○路十巷三
      號二樓，乙方因故遲延交屋，今經雙方同意退屋解約。．．．乙方同意將之前
      所收受房屋款一百九十萬元及賠償十萬元，共計二百萬元正，全數退還，並由
      第三人辛○○代付款。甲方收到第三人付款保證，即撤銷前查封及假扣押之房
      屋及土地，以便第三人辛○○辦理產權登記」。當時在場之人有被告辛○○、
      丙○○、告訴人甲○○及其友人己○○等人，當時被告、告訴人均同意由被告
      先支付一百萬元予告訴人，俟告訴人辦理撤銷假扣押查封，被告辛○○就系爭
      復興二路十二號一樓房地辦理所有權移轉登記後，再付另外一百萬元。該和解
      書之內容係事先由丙○○寫好，簽立和解書當天中午，被告有與告訴人共乘己○○所駕駛小客車至本院欲辦理撤銷查封手續，在車上，被告即交付前開一百
      萬元支票予告訴人，嗣經告訴人事後撤銷查封後，該房地已移轉登記為被告之
      妹庚○○名下，嗣再登記於鄭蘇鶯名下等情，業經告訴人、證人己○○、證人
      丙○○（本院八十九年度易字第七○三號卷第二十二頁反面、九十二頁）等人
      分別於偵查及本院審理中證述明確，且有告訴人所提之和解書、證明書各一份
      、被告所提之所有權狀二紙在卷可稽，足認告訴人指訴稱被告於和解當時有同
      意代付二百萬元等語，尚非子虛。被告事後否認曾同意代償二百萬元予告訴人
      云云，應係其事後避重就輕之詞，尚難採信。
（三）茲本件所應審究者為被告當時主觀上是否為圖得財產上不法之利益或使第三人
      得之而為之？經查，本件被告辛○○介紹訴外人戊○○於八十四年十月十九日
      向寶皇建設公司預購坐落桃園縣龜山鄉○○村○○○路十二號一樓房地（基地
      ：桃園縣龜山鄉○○段四四三地號），土地價款為七百二十八萬元，房屋價款
      為三百十二萬元，共計一千零四十萬元，於告訴人聲請假扣押查封前之八十六
      年四月間已付清全部價金，已如前述，本件買受人戊○○既已支付全部價金予
      出賣人，則其依約及依法自有權請求出賣人即寶皇建設公司移轉系爭房地所有
      權予他方或其指定之人之合法權利，惟因系爭房地遭乙○○聲請查封而生障礙
      ，被告係買賣契約介紹人，其為求排除障礙而出面與丙○○、甲○○洽談，所
      謀求者，乃為買受人戊○○之合法權利，並無其他財產上之不法利益。
（四）綜上所述，被告縱當時有承擔丙○○之前開債務之意，因丙○○事後未依約提
      供適當擔保品，而未再依約給付告訴人另外之一百萬元，亦僅屬民事上之糾葛
      ，難認被告於洽談和解時有何詐欺得利之犯行。
五、此外，復查無其他積極之證據，足以證明被告與告訴人洽談和解撤銷查封之時，
    被告主觀上有為圖得財產上不法之利益或使第三人得之之犯意，或有何詐欺之犯
    行，揆諸前揭規定及說明，既不能證明被告犯罪，即應為被告無罪之諭知。
據上論斷，應依刑事訴訟法第三百零一條第一項，判決如主文。
本案經檢察官蔡正雄到庭執行職務。
中      華      民      國    九十二    年      六      月    二十三    日
                                      臺灣桃園地方法院刑事第六庭
                                          法  官    游  紅  桃
右正本證明與原本無異。
如不服本判決，應於判決送達後十日內向本院提出上訴狀（應附繕本），上訴於臺灣
高等法院。
                                          書記官    張  嘉  雯
中      華      民      國    九十二    年      六      月    二十四    日


司法院資訊處製作；財團法人民間司法改革基金會備份。
